【裁判字號】    95,台上,661
【裁判日期】    950209
【裁判案由】    殺人等
【裁判全文】
最高法院刑事判決              九十五年度台上字第六六一號
    上  訴  人  台灣高等法院台中分院檢察署檢察官
    上  訴  人
    即  被  告  甲○○
                        路75.
                        49巷.
上列上訴人等因被告殺人等案件，不服台灣高等法院台中分院中
華民國九十二年六月十二日第二審更審判決（九十二年度上更(一)
字第一二號，起訴案號：台灣台中地方法院檢察署八十八年度偵
字第一七一一三號），提起上訴，本院判決如下：
    主  文
原判決關於殺人部分撤銷，發回台灣高等法院台中分院。
其他上訴駁回。
    理  由
一、撤銷發回（殺人）部分：
本件原判決撤銷第一審關於論處上訴人即被告甲○○（下稱被告
）過失致人於死罪刑部分之不當科刑判決，改判論處被告殺人罪
刑，固非無見。
惟查：刑法第二十四條第一項前段之緊急避難，以自己或他人之
生命、身體、自由、財產猝遇危難之際，非侵害他人法益別無救
護之途，為必要之條件。原判決於事實欄認定被告與友人陳益壽
（業經判決無罪確定）、楊國武、陳秀明、林桂姍於民國八十八
年七月十一日上午六時許，自台中市○區○○街三一三號故鄉Ｋ
ＴＶ結帳完畢步出該ＫＴＶ時，在店門口與甫買單之被害人張格
銘及林子能、葉家豪、王忠義、李木仁等人相遇。因楊國武欲搭
乘王忠義所駕駛之計程車遭拒，而與王忠義發生爭執，被告、陳
益壽見楊國武與王忠義發生爭執，亦與王忠義、李木仁發生衝突
。嗣被告與陳益壽因恐遭王忠義等人毆打，乃同至該ＫＴＶ停車
場，由被告駕駛車牌號碼ＱＵ－四九五六號自小貨車搭載陳益壽
倒車駛出停車場，準備行駛離去時，適駕駛車牌號碼ＫＳ－一六
三七號自小客車搭載林子能、葉家豪先行離開之張格銘，因回頭
發現王忠義與被告等人似有爭端，乃掉頭返回故鄉ＫＴＶ，並將
其自小客車停放於被告所駕之自小貨車右前方，被告見該自小客
車上下來數人，且有人持棍將攻擊渠等，張格銘又跑至其所駕自
小客車前拍打擋風玻璃，欲阻礙其離去，為保全自己及陳益壽之
身體、財產安全，並避免上述緊急危難，雖預見以貨車撞擊將致
人於死，猶萌生殺害張格銘之不確定故意，而加足油門往前行駛
，致撞及張格銘，使張格銘遭撞擊後被壓入自小貨車前保險桿下
方，雖經在場之林子能、葉家豪自後追趕並拍打車輛欲攔停，惟
被告仍不予置理，繼續往前行駛，將張格銘拖行約一百五十公尺
，因難以前行後，始由陳益壽下車查看，發現張格銘卡在該自小
貨車前保險桿下方，遂請被告下車幫忙抬移張格銘，張格銘因之
受有胸部及右腹面部嚴重挫鈍傷合併三度燒傷、後背及兩臀上部
大面積撕裂傷及挫擦傷合併三度燒傷。被告、陳益壽於抬移張格
銘時，因見林子能、葉家豪等已在後追趕將至，乃將張格銘留置
於台中市○區○○街三五七號大中保齡球館前路邊，隨即駕車逃
逸等情。理由欄復說明被告因友人楊國武先與王忠義有言語爭執
，進而起肢體衝突，被告畏懼與其友人同遭毆打，始急於離開現
場，卻為張格銘以自小客車擋住去路，客觀上被告與其車內乘客
陳益壽之身體及被告所駕之自小貨車，實已瀕於緊急危難之狀態
下云云（見原判決第十頁第十一行至第十五行）。倘若上開認定
及說明屬實，被告之所以急於駕駛自小貨車搭載陳益壽離開故鄉
ＫＴＶ停車場，僅係因與王忠義、李木仁發生衝突，唯恐遭王忠
義等人毆打，且見張格銘以自小客車擋住其去路，復下車在其車
前拍打擋風玻璃，欲阻礙其離去而已，當時似尚無何人對被告、
陳益壽有侵害身體或對被告所駕自小貨車有損害之行為，能否謂
被告斯時已猝遇緊急危難？又依卷附台中市○○○道路交通事故
調查報告表上繪事故現場圖所示，案發地點位於台中市○○街與
二聖街交岔路口，場地似甚為寬敞，復緊臨兩條道路（見相驗卷
第五頁反面）。如果無訛，張格銘雖以自小客車擋住被告所駕自
小貨車右前方，又下車擋在被告車前，則縱認張格銘等人當時對
被告已有傷害、毀損等行為，被告確為避免張格銘等人之傷害、
毀損等，但其是否不可將車先行倒退、迴轉再行駕離或以其他方
法避難？被告駕駛自小貨車衝撞擋在其車前之張格銘，是否為避
免遭張格銘等人傷害、毀損之狀態下，別無其他方法可行之不得
已行為？即均值研酌，實情為何？為明真相，並維公平正義，自
應詳予查明。原審就上揭疑義未根究明白，並於理由內為必要之
說明，遽行適用緊急避難過當之規定，減輕被告之刑責，自嫌速
斷。此部分應認仍有發回更審之原因。
二、上訴駁回（遺棄）部分：
按第三審上訴書狀，應敘述上訴之理由，其未敘述者，得於提起
上訴後十日內補提理由書於原審法院，已逾上述期間，而於第三
審法院未判決前仍未提出上訴理由書狀者，第三審法院應以判決
駁回之，刑事訴訟法第三百八十二條第一項、第三百九十五條後
段規定甚明。本件原判決就被告被訴於上開時地駕駛自小貨車撞
倒並拖行張格銘，致張格銘傷重而成無自救力之人後，竟將張格
銘棄置於路邊草叢，逕自駕車逃逸，認被告涉犯刑法第二百九十
四條第一項之遺棄罪嫌部分，係撤銷第一審論處被告共同對無自
救力之人，依法令應扶助，而遺棄之罪刑之判決，改判諭知被告
無罪。檢察官不服原審判決，於九十二年七月四日提起上訴，惟
就此部分並未敘述理由，迄今逾期已久，於本院未判決前仍未提
出，依上開規定，其此部分之上訴自非合法，應予駁回。
據上論結，應依刑事訴訟法第三百九十七條、第四百零一條、第
三百九十五條後段，判決如主文。
中    華    民    國  九十五  年    二    月    九    日
                      最高法院刑事第十一庭
                          審判長法官  謝  俊  雄
                                法官  陳  世  雄
                                法官  魏  新  和
                                法官  吳  信  銘
                                法官  洪  文  章
      本件正本證明與原本無異
                                      書  記  官
中    華    民    國  九十五  年    二    月   十四   日
                                                      Y


司法院資訊處製作；財團法人民間司法改革基金會備份。
